臺北高等行政法院判決
　　　　　　　　　　　93年度簡字第702號
原　　　告　衡陽八五大樓管理委員會
代　表　人　甲○○
訴訟代理人　己○○
被　　　告　臺北市政府
代　表　人　乙○○（市長）
訴訟代理人　丁○○
　　　　　　戊○○
　　　　　　丙○○
上當事人間因消防法事件，原告不服內政部中華民國93年3月18
日台內訴字第0930002469號訴願決定，提起行政訴訟，本院判決
如下：
　  主  文
原告之訴駁回。
訴訟費用由原告負擔。
　　事  實
一、事實概要：原告係台北市○○區○○路85號「衡陽八五大樓
    」之管理權人。被告所屬消防局於民國（下同）92年6月17
    日赴上址實施消防安全檢查，發現該場所未依消防法第13條
    條第2項規定製定共同消防防護計畫，即開具消防安全檢（
    複）查不合規定限期改善通知單（編號：B001389號）限於
    92年7月17日前改善完畢。92年10月28日被告所屬消防局再
    次派員至現場複查，原告仍未製定共同消防防護計畫，乃予
    舉發，案經被告認定原告違反消防法第13條第2項規定，依
    同法第40條規定，以92年11月25日府消安字第09220985300
    號處分書裁處原告新台幣（下同）2萬元罰鍰。原告不服，
    提起訴願，遭決定駁回，遂提起行政訴訟。
二、兩造聲明：
　　(一)原告聲明：
      請求撤銷訴願決定及原處分。
　　(二)被告聲明：
      如主文所示。
三、兩造之主張：
　　(一)原告主張：
      1.被告依消防法第13條第2項及第40條規定對原告處罰鍰
        2萬元之處分實係違法。按上述消防法第13條第2項規定
        ：「地面樓層達十一層以上建築物、地下建築物、或中
        央主管機關指定之建築物，其管理權有分屬時，各管理
        權人應協議製定共同消防防護計劃，並報請消防機關核
        備。」其要件有二：(1)須為地上十一層以上建築物、地
        下建築物、或中央主管機關指定之建築物，(2)建築物須
        有分區，由多數管理權人（亦即不同管理單位）分別管
        理之事實存在，始有其適用。本大樓之地下室及地上樓
        層建築物全部，僅設置唯一管理委員會統一管理大樓共
        用部分，並無將地下室與地上建物分開設置不同管理單
        位，亦未將地下室或地上一樓與地上二樓以上分開設置
        不同管理單位，更無分「住、商」用途各別設管理單位
        分管之事實。故上開規定之「管理權人」若係指「管理
        委員會」，則本大樓僅設唯一管理委員會，自無「管理
        權分屬」之事實，應無該規定之適用。上述「管理權人
        」若係指「各戶」之「區分所有權人或承租人」，則本
        大樓共計有85戶，自有85個區分所有權人或承租人，即
        有85個「管理權人」，若然則應受處分之「管理權人」
        ，應為85個區分所有權人或承租人，非唯一之管理委員
        會。原處分及訴願機關對上開消防法規定混淆不分，濫
        行適用，實係違法。
      2.原訴願決定書理由一、引述：消防法施行細則第15條：
        「本法第13條所稱消防防護計劃應包括下列事項：一、
        自衛消防編組：員工在10人以上者，至少編組滅火班、
        通報班、及避難引導班；員工在50人以上者，應增編安
        全防護班及救護班。二、‧‧‧」等等，意謂原告應按
        該規定內容製定消防防護計劃。其實原告早先在92年1
        月15日提交該城中分隊之「衡陽八五大樓消防防護計劃
        」即係遵照該城中分隊發給之書式填寫製定，其消防防
        護計劃即包括有上開規定各事項。按行政程序法第8條
        ：「行政行為應以誠實信用之方法為之，並應保護人民
        正當合理之信賴」之規定，原告既先遵照被告所數消防
        局轄下之城中分隊所發給之消防防護計劃書式填寫製定
        消防防護計劃書，於92年1月15日提交該城中分隊（派
        員前來原告大樓收取），則行政機關理應以誠實信用方
        法處理，並保護人民正當合理之信賴。據悉城中分隊承
        辦人將上述消防防護計劃遺失，該城中分隊及消防局對
        此皆隱而不論，被告亦不查，逕謂原告未依消防法第13
        條第2項製定共同消防防護計劃而處罰鍰，原訴願決定
        機關亦不察，顯然皆違背上開保護人民信賴之法律規定
        。
      3.嗣後，原告雖已在92年12月31日獲得城中分隊重新發給
        「共同消防防護計劃」書式，並經填寫製定後，於93年
        1月19日重行提交該城中分隊完成報備，但原告早在92
        年1月15日遵照該城中分隊發給之「消防防護計劃」書
        式填寫報備，未獲任何核駁或補正通知，郤被以未提「
        共同消防防護計劃」報備為由裁處罰鍰，原告對於被告
        所屬消防局及轄下城中分隊無視前述行政程序法第8條
        「行政行為應以誠實信用之方法為之，並應保護人民正
        當合理之信賴」規定，深感遺憾，亦難折服。敬請判決
        如訴之聲明。
    (二)被告主張：
      1.按消防法第2條規定：「本法所稱管理權人係指依法令
        或契約對各該場所有實際支配管理權者；其屬法人者，
        為其負責人。」第13條第2項規定：「地面樓層達十一
        層以上建築物、地下建築物或中央主管機關指定之建築
        物，其管理權有分屬時，各管理權人應協議製定共同消
        防防護計畫，並報請消防機關核備。」第40條規定：「
        違反第13條規定，經通知限期改善逾期不改善者，處其
        管理權人新臺幣1萬元以上5萬元以下罰鍰；經處罰鍰後
        仍不改善者，得連續處罰。」又同法施行細則第15條、
        第16條第1項規定：「本法第13條所稱消防防護計畫應
        包括下列事項：一、自衛消防編組：員工在10人以上者
        ，至少編組滅火班、通報班及避難引導班；員工在50人
        以上者，應增編安全防護班及救護班。二、防火避難設
        施之自行檢查：每月至少檢查一次，檢查結果遇有缺失
        ，應報告管理權人立即改善。三、消防安全設備之維護
        管理。四、火災及其他災害發生時之滅火行動、通報連
        絡及避難引導等。五、滅火、通報及避難訓練之實施：
        每半年至少應舉辦一次，每次不得少於4小時，並應事
        先通報當地消防機關。六、防災應變之教育訓練。七、
        用火、用電之監督管理。八、防止縱火措施。九、場所
        之位置圖、逃生避難圖及平面圖。十、其他防災應變上
        之必要事項。遇有增建、改建、修建、室內裝修施工時
        ，應另定消防防護計畫，以監督施工單位用火、用電情
        形。」「依本法第13條第2項規定應協議製定共同消防
        護計畫者，由各管理權人互推一人為召集人協議製定，
        並將協議內容記載於共同消防護計畫；其共同消防護計
        畫應包括事項，由中央主管機關另定之。」另依內政部
        87年8月2日台（87）內消字第8774650號函示，有關共
        同消防護計畫應包括事項：「一、共同防火管理協議會
        之設置及運作。二、協議會召集人之選任。三、共同防
        火管理人之遴任及賦予防火管理上之必要權限。四、自
        衛消防編組：應包括指揮中心及地區隊。（一）指揮中
        心：應設指揮班、通報班，並得視需要增編滅火班、避
        難引導班、安全防護班及救護班等，其所需人員由協議
        會協議組成之。（二）地區隊：由各場所防火管理人依
        事業單位規模編組之。五、滅火、通報、避難訓練之實
        施相關事宜。六、防火避難設施之維護管理相關事宜。
        七、火災及其他災害發生時，滅火行動、通報連絡及避
        難引導相關事宜。八、火災發生時將建築物構造及其他
        相關資訊提供予消防單位並引導救災相關事宜。九、消
        防安全設備之維護管理相關事宜。十、建築物增建、改
        建、修建、室內裝修工程施工中之安全對策。十一、其
        他共同防火管理業務上必要之事項。」
      2.查衡陽八五大樓領有被告所屬工務局核發之83使字第
        591號使用執照，系爭大樓為地下二層、地上十一層住
        商複合用途建築物，因管理權分屬，依規定應製定共同
        消防防護計畫，被告依前揭法令規定對於原告所作之罰
        鍰處分於法並無不合，請予維持原處分。
　　理  由
一、 按消防法第2條規定：「本法所稱管理權人係指依法令或契
     約對各該場所有實際支配管理權者；其屬法人者，為其負
     責人。」第13條第2項規定：「地面樓層達十一層以上建築
     物、地下建築物或中央主管機關指定之建築物，其管理權
     有分屬時，各管理權人應協議製定共同消防防護計畫，並
     報請消防機關核備。」第40條規定：「違反第13條規定，
     經通知限期改善逾期不改善者，處其管理權人新臺幣1萬元
     以上5萬元以下罰鍰；經處罰鍰後仍不改善者，得連續處罰
     。」又同法施行細則第15條、第16條第1項規定：「本法第
     13條所稱消防防護計畫應包括下列事項：一、自衛消防編
     組：員工在10人以上者，至少編組滅火班、通報班及避難
     引導班；員工在50人以上者，應增編安全防護班及救護班
     。二、防火避難設施之自行檢查：每月至少檢查一次，檢
     查結果遇有缺失，應報告管理權人立即改善。三、消防安
     全設備之維護管理。四、火災及其他災害發生時之滅火行
     動、通報連絡及避難引導等。五、滅火、通報及避難訓練
     之實施：每半年至少應舉辦一次，每次不得少於4小時，並
     應事先通報當地消防機關。六、防災應變之教育訓練。七
     、用火、用電之監督管理。八、防止縱火措施。九、場所
     之位置圖、逃生避難圖及平面圖。十、其他防災應變上之
     必要事項。遇有增建、改建、修建、室內裝修施工時，應
     另定消防防護計畫，以監督施工單位用火、用電情形。」
     「依本法第13條第2項規定應協議製定共同消防護計畫者，
     由各管理權人互推一人為召集人協議製定，並將協議內容
     記載於共同消防護計畫；其共同消防護計畫應包括事項，
     由中央主管機關另定之。」另依內政部87年8月2日台（87
     ）內消字第8774650號函示，有關共同消防護計畫應包括事
     項：「一、共同防火管理協議會之設置及運作。二、協議
     會召集人之選任。三、共同防火管理人之遴任及賦予防火
     管理上之必要權限。四、自衛消防編組：應包括指揮中心
     及地區隊。（一）指揮中心：應設指揮班、通報班，並得
     視需要增編滅火班、避難引導班、安全防護班及救護班等
     ，其所需人員由協議會協議組成之。（二）地區隊：由各
     場所防火管理人依事業單位規模編組之。五、滅火、通報
     、避難訓練之實施相關事宜。六、防火避難設施之維護管
     理相關事宜。七、火災及其他災害發生時，滅火行動、通
     報連絡及避難引導相關事宜。八、火災發生時將建築物構
     造及其他相關資訊提供予消防單位並引導救災相關事宜。
     九、消防安全設備之維護管理相關事宜。十、建築物增建
     、改建、修建、室內裝修工程施工中之安全對策。十一、
     其他共同防火管理業務上必要之事項。」
二、查本件原告係台北市○○區○○路85號「衡陽八五大樓」之
    管理權人，該衡陽八五大樓依其83使字第591號使用執照存
    根記載，系爭大樓為地下二層、地上十一層住商複合用途建
    築物，因管理權分屬，依消防法第13條第2項規定，應製定
    共同消防防護計畫，被告所屬消防局於92年6月17日赴上址
    實施消防安全檢查，因系爭場所未依規定製定共同消防防護
    計畫，此有編號B○○一三八九號消防安全檢（複）查不合
    規定限期改善通知單及被告所屬消防局92年6月17日消防安
    全檢查紀錄表影本附被告卷可稽，且經複查仍未改善，是本
    件原告顯有違反消防法第13條第2項規定之事實，被告依同
    法第40條規定，裁處原告2萬元罰鍰，洵無違誤，訴願決定
    予以維持，亦無不合。
三、原告起訴意旨雖稱：系爭大樓之地下室及地上樓層建築物全
    部，僅設置唯一管理委員會統一管理大樓共用部分，並無將
    地下室與地上建物分開設置不同管理單位，亦未將地下室或
    地上一樓與地上二樓以上分開設置不同管理單位，更無分「
四、綜上所述，本件原處分及訴願決定，俱無不合；原告訴請撤
    銷，為無理由，應予駁回。又本件為簡易訴訟程序事件，依
    卷內資料及本院調查所得，事證已臻明確，故不經言詞辯論
    為之，併此敘明。
據上論結，本件原告之訴為無理由，依行政訴訟法第233條第1項
、第236條、第195條第1項後段、第98條第3項前段，判決如主文
。
中　　華　　民　　國　　94　　年　 　2　　月　 22  　 日
                      第  四  庭  法  官  李得灶
上為正本係照原本作成。
本件以訴訟事件所涉及之法律見解具有原則性者為限，始得於本
判決送達後20日內向本院提出上訴狀並表明上訴理由，如已於本
判決宣示後送達前提起上訴者，應於判決送達後20日內補具上訴
理由（均按他造人數附繕本），且經最高行政法院許可後方得上
訴。
中　　華　　民　　國　　94　　年　 　3　　月　　1　　 日
                                  書記官  陳清容
